臺灣桃園地方法院民事判決　　　　　　　93年度訴字第1063號
原　　　告　Ｃ○○
　　　　　　子○○
　　　　　　亥○○
　　　　　　Ｄ○○
　　　　　　天○○
　　　　　　地○○
　　　　　　宇○○
　　　　　　庚○○
　　　　　　壬○○
　　　　　　Ａ○○
　　　　　　寅○○
　　　　　　午○○
　　　　　　丑○○○
　　　　　　癸○○
　　　　　　戌○○
　　　　　　酉○○
　　　　　　卯○○
　　　　　　巳○○
　　　　　　辰○○
共　　　同
訴訟代理人　江松鶴律師
被　　　告　丁○○
　　　　　　己○○
　　　　　　黃○○
 　　　　　　　　　　　 3樓.
　　　　　　玄○○
　　　　　　Ｂ○○
兼上列一人
訴訟代理人　宙○○
被　　　告　丙○○
　　　　　　乙○○
上列當事人間請求給付租佃爭議事件，於民國94年4月15日辯論
終結，本院判決如下：
    主  文
確認原告與被告間就坐落桃園縣八德市○○段二四五地號土地上
之「桃園縣八德市八竹字第五號」三七五耕地租約不存在。
訴訟費用由被告負擔。
    事  實
甲、原告方面：
一、聲明：如主文所示。
二、陳述：
（一）緣本件「桃園縣八德市八竹字第五號」私有耕地之三七五
      耕地租約（簡稱系爭耕地租約），係於民國38年6 月11日
      由出租人吳有喜與承租人吳益添所簽訂。嗣被告丁○○、
      宙○○、黃○○、玄○○、Ｂ○○、己○○、乙○○、丙○○等八人繼承承租人吳益添之權利，原告Ｄ○○則繼承
      出租人吳有喜之權利；又兩造於93年4 月27日桃園縣政府
      調處時及先前八德市公所調解時，被告亦自承對原出租人
      的八分之一持分有租約，顯見本件租約與原告Ｄ○○以外
      之原告，自始無涉，即自始三七五租約即不存在。
（二）原告Ｄ○○之被繼承人吳有喜與被告丁○○等八人之被繼
      承人吳益添，於38年6 月11日簽訂系爭耕地租約之登記申
      請書，內載出租之土地為坐落八德鄉霄裡大字二二九、一
      二九之二、二一七及二四五地號等四筆土地。但被告於86
      年間向八德鄉公所就八德鄉○○段二四五地號土地單獨申
      請耕地三七五租約變更登記，惟原告認為本件系爭耕地租
      約應已不存在，茲說明如下：
  １、就二二九地號部分：
      該筆土地於36年5 月21日登記為吳有發、吳有喜、吳有進
      、吳有全等四人共有，權利範圍各四分之一。嗣於42年5
      月31 日 因實施耕者有其田條例由政府徵收，並於42年9
      月30日登記，再於同年月放領移轉。又於57年6 月6 日買
      賣移轉登記為訴外人蕭興藏所有；於68年2 月20日買賣移
      轉登記為林聰明所有。是以，該筆土地自42年徵收放領後
      ，歷經二次買賣移轉，原三七五租約應已不存在，況該筆
      土地自始並無三七五租約註記。
  ２、就一二九之二地號部分：
　　　此筆土地向八德地政事務所申請謄本時，經告知無此地號
      資料，是原告認為此地號為八德市公所誤繕。
  ３、就二一七地號部分：
　　　此筆土地於36年5 月21日總登記為訴外人張阿蘭所有，嗣
　　　八德地政事務所於84年12月12日始註記本筆土地訂有三七
  　　五租約，顯見原告Ｄ○○之被繼承人吳有喜於38年間訂立
    　系爭耕地租約當時，並非二一七地號之所有權人，故本筆
      土地記載之三七五租約並非存在於原告與被告間。
  ４、就二四五地號部分：
      依據系爭耕地租約之登記申請書記載，就二四五地號部分
      記載為「建」地目，並無面積之記載，且為「免租」。惟
      86年9 月20日發文之八德鄉公所受理單獨申請租約變更登
      記通知書，內載二四五地號土地之承租面積竟為0.5087公
      頃。原告認為被告無權就二四五地號單獨申請三七五耕地
      租約變更登記，且實無三七五耕地租約存在之情事。蓋：
      (1)、查系爭耕地租約，係就「耕地」為租賃，然二四五地
      號為「建」地目，僅係出租人無償附帶提供農舍及基地予
      承租人使用，故不在耕地租賃範圍內。(2)、原告Ｄ○○之
      被繼承人吳有喜與被告八人之被繼承人吳益添間就二四五
      地號部分之記載為「免租」，即非屬租賃契約。(3)、耕地
      三七五減租條例第12條所規定之農舍使用權既係附屬於耕
      地之租賃關係而發生，則耕地之租賃關係消滅亦應隨之喪
      失，承租人自應負返還農舍於出租人之義務。本件系爭耕
      地租約之「田」地目土地：即八德鄉霄裡大字二二九、一
      二九之二、二一七地號等土地之租約關係均已不存在，已
      如前述，而被告就二四五地號土地之使用權，既係附屬於
      耕地租賃關係發生，則耕地之租賃關係消滅時，該土地使
      用權亦應隨之喪失。(4)、原坐落二四五地號上供承租人無
      償使用之農舍，被告亦已歸還予原告及其他地主，顯見被
      告已無使用本件土地之必要。(5)、原告Ｄ○○之被繼承人
      吳有喜就本件土地僅有權利範圍二十四分之三，系爭耕地
      租約之登記申請書內，就二四五地號部分並無面積及持分
      之記載，惟被告於86年間向八德鄉公所辦理單獨申請租約
      登記，內載承租面積竟為0.5087公頃，即權利範圍為全部
      之面積，顯與事實不符。
（三）綜上所述，原告與被告間並無三七五耕地租約存在之情事
      ，況被告己○○、宙○○、黃○○、Ｂ○○、丙○○、乙○○等六人於鈞院94年2 月23日言詞辯論時，亦同意塗銷
      三七五租約並稱渠等早已未在系爭土地耕作，亦無建物在
      系爭土地上，然系爭二四五地號土地之登記簿謄本上仍有
      三七五租約之記載，而被告方面仍不同意協同辦理塗銷登
      記，故有確認耕地三七五租約不存在之實益，因而提起本
      件確認訴訟。
三、證據：提出私有耕地租賃申請書、調處及調解筆錄、租約登
    記通知書及申請書、桃園縣桃園地政事務所謄本及閱覽申請
    書等各一件及土地登記謄本四件（以上均為影本）等為證。
乙、被告己○○、宙○○、黃○○、Ｂ○○、丙○○、乙○○方
    面：均未於最後言詞辯論期日到場，惟據其先前到場之聲明
    及陳述略以：
一、聲明：求為判決駁回原告之訴。訴訟費用由原告負擔。
二、陳述：
    被告等八人之被繼承人吳益添與原告Ｄ○○之被繼承人吳有
    喜，於38年6 月11日就當時坐落八德鄉霄裡大字二二九、一
    二九之二、二一七及二四五地號等四筆土地簽訂系爭耕地租
    約，嗣於86年間，被告等向八德鄉公所就八德鄉○○段二四
    五地號土地單獨申請耕地三七五租約變更登記，惟被告等人
    現已無在上開土地為任何使用，故願拋棄在上開土地上之權
    利，並同意原告系爭二四五地號土地三七五租約不存在之請
    求。
三、證據：未提出任何證據。
丙、被告丁○○、玄○○方面：均未於最後言詞辯論期日到場，
    亦未提出書狀作何聲明或陳述。
丁、本院依職權向桃園縣八德市公所函調八竹字第5 號三七五租
    約影本二份。
    理  由
壹、程序方面：
一、被告丁○○等人均經合法通知，但均未於最後言詞辯論期日
    到場，核無民事訴訟法第386 條所列各情形，爰依原告之聲
    請，由其一造辯論而為判決。
二、按耕地三七五減租條例第26條，所謂出租人與承租人間因耕
    地租佃發生爭議案件，非經調解、調處，不得起訴，係指當
    事人間本於耕地租佃關係而發生之爭議案件而言。如原告起
    訴主張無租賃關係存在，而本於其他之法律關係為訴訟標的
    ，即無該條之適用（最高法院46年台抗字第24號判例要旨參
    照）。查，原告Ｄ○○主張系爭桃園縣八德市八竹字第五號
    三七五耕地租約，僅存在於其一人與被告之間，至於其餘之
    原告均非系爭耕地租約之出租人，且與被告之間自始均無耕
    地三七五租約之租賃關係存在，並本於其等均係系爭桃園縣
    八德市○○段二四五地號土地之共有人之地位，請求確認其
    等與被告間並無租賃關係存在。足見，本件除原告Ｄ○○與
    被告間係因耕地租佃發生爭議，且經桃園縣政府耕地租佃委
    員會調處不成立，並依耕地三七五減租條例第26條第1 項規
    定移送本院審理之耕地租佃爭議案件之外，此有桃園縣政府
    93年8 月18日0930207427號函一份附卷可參，至於其餘之原
    告起訴則均係主張與被告之間並無租賃關係存在，並本於其
    他之法律關係為訴訟標的，核諸上開判例意旨，本件其餘原
    告與被告之間即非係耕地租佃爭議之案件，應認係通常確認
    之訴之民事案件，合先敘明。
三、又本件經桃園縣政府93年8 月18日0930207427號函移送本院
    審理時，其函文主旨欄雖列記申請人為Ｃ○○等24人。但查
    ，系爭桃園縣八德市○○段二四五地號土地之共有人，除本
    件原告等19人之外，另有訴外人未○○、申○○、甲○○、
    辛○○、戊○○（已死亡）等5 人，但因系爭桃園縣八德市
    ○○段二四五地號土地之三七五耕地租約僅存在於原告Ｄ○○一人與被告之間，是上開訴外人未○○等5 人與被告之間
    亦非係耕地租佃爭議之案件，且訴外人未○○等5 人並未起
    訴請求確認其等與被告間之租佃關係不存在，另外因耕地租
    佃契約亦屬於債權契約，基於債之關係相對性，僅存在於契
    約上之特定當事人之間，是訴外人未○○等5 人與本件原告
    等19人之間就系爭耕地租約之債權契約之訴訟標的，並無合
    一確定之必要，故自無准予追加訴外人未○○等5 人為原告
    之必要，附此敘明。
四、再按法律關係之存在否不明確，致原告在私法上之地位有受
    侵害之危險，而此危險得以對於被告之確認判決除去之者，
    即得依民事訴訟法第247 條之規定提起確認之訴（最高法院
    52年台上字第1922號判例意旨參照）。查，兩造就系爭桃園
    縣八德市八竹字第五號三七五耕地租約是否存在，既為構成
    法律關係之重要內容，如不訴請確認，則原告主張之權利是
    否存在，無法明確，不得謂原告在私法上之地位無受侵害之
    危險。揆之上開說明，原告提起本件確認之訴以排除此項危
    險，即與上開法條之規定並無不合。
貳、實體方面：
一、原告主張：（一）系爭桃園縣八德市八竹字第五號三七五耕
    地租約，僅存在於原告Ｄ○○一人與被告之間，至於其餘之
    原告均僅係系爭桃園縣八德市○○段二四五地號土地之共有
    人，但並非系爭耕地租約之出租人，且與被告之間自始均無
    耕地三七五租約之租賃關係存在。（二）系爭桃園縣八德市
    八竹字第五號三七五耕地租約，租約內雖記載出租之土地為
    坐落八德鄉霄裡大字二二九、一二九之二、二一七及二四五
    地號等四筆地號土地，但其中之二二九地號土地已因政府徵
    收放領並歷經二次買賣移轉，原三七五租約已不存在，且該
    筆土地自始並無三七五租約註記。另外，一二九之二地號部
    分，經向八德地政事務所申請謄本時，經告知無此地號資料
　　，應認為此地號為八德市公所誤繕。再者，就二一七地號部
　  分，此筆土地於36年5 月21日總登記為訴外人張阿蘭所有，
    嗣八德地政事務所於84年12月12日始註記本筆土地訂有三七
    五租約，顯見原告Ｄ○○之被繼承人吳有喜於38年間訂立系
    爭耕地租約當時，並非二一七地號之所有權人，故本筆土地
    記載之系爭三七五耕地租約並非存在於原告與被告間。最後
    ，本件系爭二四五地號土地為「建」地目，僅係出租人無償
    附帶提供農舍及基地予承租人使用，故不在系爭耕地租賃範
    圍內，且因上開二二九、一二九之二、二一七地號等土地之
    租約關係均已不存在，是被告就二四五地號土地之使用權，
    既係附屬於耕地租賃關係發生，則耕地之租賃關係消滅時，
    該土地使用權亦應隨之喪失。況且原坐落二四五地號上供承
    租人無償使用之農舍，被告亦已歸還予原告及其他地主，顯
    見被告已無使用本件土地之必要。但因系爭二四五地號土地
    之登記簿謄本上仍有三七五租約之記載，而被告方面仍不同
    意協同辦理塗銷登記，故有確認耕地三七五租約不存在之實
    益，因而提起本件確認訴訟等事實，已據原告提出私有耕地
    租賃申請書、調處及調解筆錄、租約登記通知書及申請書、
    桃園縣桃園地政事務所謄本及閱覽申請書等各一件及土地登
    記謄本四件等為證，且被告己○○、宙○○、黃○○、Ｂ○○、丙○○、乙○○對於原告主張上開之事實亦不爭執，並
    自認被告等人現已無在系爭二四五地號土地為任何使用，及
    願拋棄在系爭二四五地號土地上之權利，及同意原告主張兩
    造間就系爭二四五地號土地之系爭三七五耕地租約不存在之
    請求，故堪信原告之主張為真實。
二、按承租人應自任耕作，並不得將耕地全部或一部轉租於他人
    。承租人違反前項規定時，原訂租約無效，得由出租人收回
　　自行耕種或另行出租。耕地三七五減租條例第16條第1 項、
    第2 項定有明文。又按上開所謂原訂租約無效，係指承租人
    違反前項所定不自任耕作或轉租之限制時，原訂租約無待於
    終止，當然向後失其效力，租賃關係因而歸於消滅而言。非
    謂租賃關係自始不存在（最高法院80年台再字第15號判例意
    旨參照）。
三、本件系爭桃園縣八德市八竹字第五號三七五耕地租約，既僅
    存在於原告Ｄ○○一人與被告之間，至於其餘之原告均僅係
    系爭桃園縣八德市○○段二四五地號土地之共有人，但並非
    系爭耕地租約之出租人，其等與被告之間自始即均無耕地三
    七五租約之租賃關係存在之事實，為兩造所不爭執，已如上
    述。另外，被告等人亦自認現已無在系爭二四五地號土地為
    任何使用，是原告Ｄ○○自得以被告未自任耕作之事實，終
    止其與被告間就系爭桃園縣八德市八竹字第五號三七五耕地
    租約，並使系爭租約向後失其效力而不存在。從而，本件原
    告請求確認兩造間就坐落桃園縣八德市○○段二四五地號土
    地上之桃園縣八德市八竹字第五號三七五耕地租約不存在，
    即屬有據，應予准許。
四、結論：本件原告之訴為有理由，並依民事訴訟法第385 條第
    1 項前段、第78條、第85條第1 項前段，判決如主文。
中　　華　　民　　國　　94　　年　　4 　　月　　29　　日
                  民事第二庭    法　官　黃漢權
以上正本係照原本作成
如對本判決上訴須於判決送達後20日內向本院提出上訴狀
中　　華　　民　　國　　94　　年　　5 　　月　　 2　　日
                                書記官　林吟玲
